【裁判字號】    90,重訴,93
【裁判日期】    900709
【裁判案由】    給付租金等
【裁判全文】
臺灣新竹地方法院民事判決  九十年度重訴字第九三號
    原      告  甲○○
    被      告  乙○○
                丙○○
右當事人間請求給付租金等事件，本院判決如左：
    主    文
原告之訴及假執行之聲請均駁回。
訴訟費用由原告負擔。
    事    實
甲、原告方面：
  一、聲明：
    （一）被告應連帶給付原告新台幣（下同）八十萬三千八百二十元，並自民國九
          十年五月二十九日起至交還土地日止，按年給付二十二萬三千四百六十八
          元予原告。
    （二）被告應將坐落新竹市○○段一二六四號內，如附圖紅色部分三百四十七平
          方公尺之地上物拆除騰空，並將土地交還原告。
    （三）願供擔保請准宣告假執行。
  二、陳述：
    （一）緣被告承租原告所有坐落新竹市○○段一二六四地號面積四百零六平方公
          尺之土地，嗣經兩造協議，被告僅承租其中如附圖所示紅色部分面積三百
          四十七平方公尺，每年租金為二十二萬三千四百六十八元，惟前開租金被
          告僅給付至八十六年十月二十二日止，原告於八十八年九月二十日以新竹
          郵局存證信函第四二六八號函，催告被告給付八十六年十月二十三日起至
          八十八年十月二十二日止之二年份之租金，因被告仍置之不理，原告再於
          八十九年一月五日以新竹郵局存證信函第五一七一號函，催告被告限期於
          函到三十日內付清，然被告迄今仍未給付前開積欠之租金。查被告積欠租
          金達二年以上，經原告多次定期催告仍不予給付，爰依土地法第一百零三
          條第四款之規定，終止租賃契約，並以本起訴狀繕本之送達為終止租賃契
          約之意思表示。二造間之土地租賃契約既已終止，被告自應將地上建物拆
          除，並將系爭土地交還予原告。
    （二）又因被告自八十六年十月二十三日起未付租金，而被告於九十年五月二十
          八日收受原告為終止租約意思表示之起訴狀繕本，是自八十六年十月二十
          日起至九十年五月二十八日止，共三年又二百一十八天未付租金，每年租
          金為二十二萬三千四百六十八元，故被告應償還原告租金八十萬三千八百
          二十元，且自九十年五月二十三日起至交還土地之日止，被告應賠償原告
          以每年二十二萬三千四百六十八元計算之相當於租金之損害金。
    （三）對被告抗辯之陳述：
          被告雖辯稱原告未同意其重建，故被告免付租金且可拒絕拆屋還地等語，
          惟查上開土地，已由被告使用建築房屋中，被告就其房屋未妥善維護，年
          久失修而未使用，乃係由承租人自己之事由致未使用收益，依民法第四百
          四十一條之規定，被告不得免其給付租金之義務，且重建須斟酌有無重建
          之必要，縱被告確須重建，被告必須籌足重建資金，委由建築師設計繪製
          建築圖說，但被告就此均付諸闕如，若被告確須重建，被告亦籌足重建資
          金，委由建築師設計繪製建築圖說，縱原告不予同意，被告亦可提起訴訟
          ，但數十年來均未見被告有所主張，又被告於前開訴訟中提起反訴，請求
          同意重建，亦已駁回確定，故被告在本件藉口原告未同意重建，而拒付租
          金，並拒拆屋還地，並不足採。
  三、證據：提出台灣新竹地方法院七十三年度訴字第三二四號民事判決、土地登記
      謄本各乙件及存證信函六份為證。
乙、被告方面：
  一、聲明：
    （一）原告之訴及假執行之聲請駁回。
    （二）如受不利判決願供擔保請准免為假執行。
  二、陳述：
    （一）按租賃契約係有對價之雙物契約，即一方以物租予他方使用、收益，他方
          支付租金之契約，出租人應以合於約定使用、收益之租賃物，交付承租人
          ，並應於租賃關係存續中維持其合於約定使用收益之狀態，民法第四百二
          十一條第一項、第四百二十三條分別定有明文。又依民法第四百四十一條
          規定，承租人因自己之事由，致不能為租賃物全部或一部之使用收益者，
          不得免其交付租金之義務，依該條文義之反面解釋，若非因承租人自己之
          事由，致不能為租賃物之使用收益者，得免其交付租金之義務。查被告向
          原告承租如原告起訴狀附圖所示紅色部分面積三百四十七平方公尺之土地
          ，作為建築房屋之用，然被告於承租土地上之房屋因使用年久，樑柱早已
          腐蝕倒塌而無法修護居住使用，此經原告於本院八十九年度竹簡字第一八
          六號給付租金事件之起訴狀內自認屬實，並經前開訴訟承審法官現場履勘
          確實。七十一年十月四日被告曾以新竹郵局第四０一七號存證信函請求原
          告同意重建，並於重建房屋之建照申請文件上蓋章，七十年及七十三年間
          於原告提起之調整租金之訴訟中，被告亦曾反訴請求原告同意重建，惟均
          遭原告拒絕，原告於本院八十九年度竹簡字第一八六號給付租金事件中亦
          自承，係原告一直要收回土地不同意並阻止被告修建等語，造成被告每年
          給付鉅額之租金，卻無法為租賃物之使用收益，依民法第四百四十一條規
          定之反面解釋，被告即免給付租金之義務，自無原告所言欠租及欠租達二
          期以上之情形，是原告據此終止租約並請求被告給付租約、損害金及拆屋
          還地，顯非合法。
    （二）另查上開承租土地，係原告於五十四年間在本院強制執行程序中所拍得，
          原告拍定取得時，該土地上即有訴外人鄭鍊詩所建之房屋，訴外人鄭鍊詩
          死亡後，土地上之房屋已由被告及訴外人鄭鍊詩之其他繼承人共同繼承，
          此由原告於七十三年一月二十七日提起之調整租金訴訟，係以全體繼承人
          為被告，且敘明係被告之被繼承人鄭鍊詩於五十年起即租用上開土地建築
          房屋可知，故系爭土地之租賃關係應存於原告與鄭鍊詩之全體繼承人間，
          依民法第二百五十八條第二項之規定，有關契約解除權之行使，當事人一
          方有數人者，行使解除權之意思表示，依由其全體或向其全體為之之規定
          ，於終止契約亦適用，而本件原告欠租之催告及終止租約之意思表示，僅
          對被告為之，自難認為合法。又上開土地上之房屋係訴外人鄭鍊詩所建，
          其死亡後，即為其全體繼承人公同共有，非被告可任意除去或處分，故原
          告請求被告拆除前開房屋，於法不合。另關於相當於租金之損害金之起算
          日，應自合法終止租約之意思表示到達相對人時起算，且應以被告使用土
          地所受之利益及土地繁榮程度及與鄰地租金比較等情形為計算之標準，原
          告不讓被告使用收益本件租賃之土地，卻請求按租金計算之損害金，顯不
          合理。
  三、證據：提出存證信函及掛號收件回執各一份、起訴狀及反訴狀各二份為證。
丙、本院依職權調閱本院八十九年度竹簡字第一八六號民事卷宗。
    理      由
一、原告起訴主張被告承租原告所有坐落新竹市○○段一二六四地號如附圖所示紅色
    部分面積三百四十七平方公尺（以下簡稱系爭土地），每年租金為二十二萬三千
    四百六十八元，惟前開租金被告僅給付至八十六年十月二十二日止，原告於八十
    八年九月二十日以新竹郵局存證信函第四二六八號函，催告被告給付八十六年十
    月二十三日起至八十八年十月二十二日止之二年份之租金，因被告仍置之不理，
    原告再於八十九年一月五日以新竹郵局存證信函第五一七一號函，催告被告限期
    於函到三十日內付清，然被告迄今仍未給付前開積欠之租金。查被告積欠租金達
    二年以上，經原告多次定期催告仍不予給付，爰依土地法第一百零三條第四款之
    規定，終止本件租賃契約，並以本起訴狀繕本之送達為終止租賃契約之意思表示
    ，並經被告於九十年五月二十八日收受無訛。兩造間之土地租賃契約既已終止，
    被告自應將地上建物拆除，並將系爭土地交還予原告。而被告自八十六年十月二
    十三日起至九十年五月二十八日止未付租金。為此，依租賃及不當得利之法律關
    係訴請被告連帶給付原告八十萬三千八百二十元，並自九十年五月二十九日起至
    交還土地日止，按年給付二十二萬三千四百六十八元予原告及被告應將坐落新竹
    市○○段一二六四號內，如附圖紅色部分三百四十七平方公尺之地上物拆除騰空
    ，並將土地交還原告等情。
二、被告則以其等向原告承租系爭土地，作為建築房屋之用，然房屋因使用年久，樑
    柱早已腐蝕倒塌而無法修護居住使用。七十一年十月四日被告曾以新竹郵局第四
    ０一七號存證信函請求原告同意重建，並於重建房屋之建照申請文件上蓋章，七
    十年及七十三年間於原告提起之調整租金之訴訟中，被告亦曾反訴請求原告同意
    重建，惟均遭原告拒絕，原告於本院八十九年度竹簡字第一八六號給付租金事件
    中亦自承，係原告一直要收回土地不同意並阻止被告修建等語，造成被告無法為
    租賃物之使用收益，依民法第四百四十一條規定之反面解釋，被告即免給付租金
    之義務，是原告據此終止租約並請求被告給付租約、損害金及拆屋還地，顯非合
    法。再系爭土地於原告經由法院拍得時，其上即有訴外人鄭鍊詩所建之房屋，訴
    外人鄭鍊詩死亡後，系爭土地上之房屋已由被告及訴外人鄭鍊詩之其他繼承人共
    同繼承，故系爭土地之租賃關係應存於原告與鄭鍊詩之全體繼承人間，而行使解
    除權之意思表示，應向其全體告當人為之，此於終止契約亦應適用，本件原告欠
    租之催告及終止租約之意思表示，僅對被告為之，自難認為合法。又系爭土地上
    之房屋係訴外人鄭鍊詩所建，其死亡後，即為其全體繼承人公同共有，非被告可
    任意除去或處分，故原告請求被告拆除前開房屋，於法不合等語，資為抗辯。
三、原告起訴主張兩造間就系爭土地存有租賃關係，並為租地建屋使用，而被告自八
    十六年十月二十三日起迄今未付租金之事實，業據其提出本院七十三年度訴字第
    三二四號民事判決乙份及存證信函六份為證，被告復未加以爭執，自堪信為真實
    。
四、按租用建築房屋之基地，承租人積欠租金額，除以擔保現金抵償外，達二年以上
    時，出租人始得收回。土地法第一百零三條第四項定有明文。又出租人應以合於
    所約定使用收益之租賃物，交付承租人，並應於租賃關係存續中，保持其合於約
    定使用、收益之狀態。此觀民法第四百二十三條規定自明。再租用建築房屋之基
    地，非有土地法第一百零三條所列各款情形之一，出租人不得收回，縱該地上所
    建之房屋因故滅失，而租用基地之契約要未失其存在，承租人仍得申請重建，且
    其申請重建之屋，除契約別有約定者從其約定外，不問是否與原狀相符，出租人
    均負有同意重建之義務。最高法院五十一年台上字第二九七八號著有判例。另租
    地建屋，除有特別約定外，承租人欲建何種房屋，非出租人所得所過問，且於租
    賃關係繼續存在中，承租人為配合都市發展，將已建之房屋拆除重建，或利用尚
    未使用之空地加以增建，出租人並負有同意建築之義務。而此種同意建築義務，
    與承租人所負支付租金之義務，又非無互有對價之關係，如出租人不為同意，承
    租人自得提出同時履行之抗辯，拒絕其租金之支付。查出租人應以合於所約定使
    用、收益之租賃物，交付承租人，並應於租賃關係存續中保持其合於約定使用、
    收益之狀態，民法第四百二十三條定有明文。本件被上訴人倘有拒絕上訴人在訟
    爭土地上重建房屋之情形，則屬違反此項條文所定保持約定狀態之義務。依民法
    第四百四十一條之反面解釋，於此期間內，上訴人自得免除給付租金之義務。最
    高法院七十一年台上字第三九一五號、七十四年台上字第四六０號判決可資參照
    。本件原告主張被告向其租賃系爭地建屋使用，惟自八十六年十月二十三日起未
    付租金，迄今已達兩年，原告自得依法終止租賃契約，並以本件起訴狀繕本之送
    達為終止租約之意思表示等情，然為被告所否認，辯稱本件係租地建屋使用，而
    系爭土地上之建物，已無法居住使用，原告即負有同意被告重建之義務，經被告
    請求重建而遭原告拒絕，被告即得免除給付租金之義務，自無欠租可言，故原告
    終止租約並不合法等語，是本件應審究者即為原告是否已合法終止租賃契約？
五、經查，本件係屬租地建屋使用，此為兩造所不爭，而系爭土地上之房屋，已因長
    年使用致目前僅為一牆圍內殘存些許斷壁及少許木造屋樑，屋頂已塌陷，且房屋
    內外均草叢生，高約有二公尺餘，顯許久無人居住等情，有八十九年五月二十二
    日勘驗筆錄附於本院八十九年度竹簡字第一八六號卷第六十五頁可按，並有照片
    兩張附於上開民事卷宗第二十八頁可佐，故系爭土地上之房屋已達不堪使用之狀
    態，應堪認定；而被告因上開房屋已無法居住使用，曾於七十一年十月四日以新
    竹郵局第四０一七號存證信函請求原告同意重建，並於重建房屋之建照申請文件
    上蓋章，有存證信函暨回執在卷可稽，另被告於七十年及七十三年間兩造間調整
    租金訴訟中，被告亦曾反訴請求原告同意重建未果，亦有反訴狀兩份在卷可參，
    原告於本院另案八十九年度竹簡字第一八六號給付租金事件審理時亦自承，對被
    告七十一年間寄發之請求同意重建之存證信函乙事並不否認，然其欲收回系爭土
    地自用，不同意被告重建亦不願繼續出租他人等語（見本院八十九年度竹簡字第
    一八六號卷第二十一頁、第六十三頁、第九十二頁），是被告辯稱系爭土地上之
    房屋已無法居住使用，而請求原告同意重建惟遭原告所拒乙節，堪認屬實。綜上
    所述，系爭土地本為租地建屋之用，而其上之建物又已無法供居住使用，以達原
    承租之目的，並經被告促請原告同意其等重建，而原告迄未舉證證明其有何正當
    事由得拒絕被告重建，原告即屬未於租賃關係存續中保持租賃物合於約定使用、
    收益之狀態予被告即承租人使用、收益，依民法第四百四十一條規定之反面解釋
    ，此不能歸責於承租人即被告之事由，致不能為租賃物之使用、收益者，被告應
    得免其給付租金之義務。準此，被告雖自八十六年十月二十三日起即未給付租金
    予原告，然其既無給付租金之義務，則無原告所稱欠租之情事可言，是原告以被
    告欠租達兩年以上為由，終止本件租賃契約，於法不合，自難認系爭土地之租賃
    契約業經合法終止。
六、從而，原告主張兩造間之租賃契約已合法終止，租賃關係即屬消滅，而訴請被告
    拆除系爭土地上之建物並將系爭土地返還原告，及給付八十萬三千八百二十元，
    並自九十年五月二十九日起至返還系爭土地時止，按年給付二十二萬三千四百六
    十八元，洵屬無據，應予駁回。
七、本件為判決之基礎已臻明確，兩造其餘攻擊、防禦方法及提出未經援用之舉證，
    經本院審酌後核與判決之結果無影響，爰不一一論駁，附此敘明。
八、結論：本件原告之訴為無理由，依民事訴訟法第七十八條，判決如主文。
中      華      民      國    九十      年      七      月      九      日
                                  臺灣新竹地方法院民事第一庭
~B法      官  王鳳儀
右為正本，係照原本作成。
如對本判決上訴，須於判決送達後廿日內向本院提出上訴狀。
~B法院書記官  彭連喜
中      華      民      國    九十      年      七      月     十六     日


司法院資訊處製作；財團法人民間司法改革基金會備份。
